最高法院刑事判決　　　　　　　　　　　　　　　九十三年度台上字第二一八一號
　　上　訴　人　甲○○
右上訴人因強盜殺人案件，不服台灣高等法院高雄分院中華民國九十三年一月十三日
第二審更審判決（九十二年度上重更(二)字第一一號，起訴案號：台灣高雄地方法院檢
察署八十九年度偵字第二七一九五號、九十年度偵字第四二二０號），提起上訴，本
院判決如左：
　　主　文
原判決撤銷，發回台灣高等法院高雄分院。
    理　由
本件原判決認定：上訴人甲○○因無固定工作及收入，並為繳納其所居住之高雄縣鳳
山市○○路七十九號九樓分期付款、購買家具及支應生活費用等，需由其母葉黃玉秀
接濟，經濟情況非佳，乃利用經常出入高雄市○○區○○路二十三號地下室「統領香
檳舞廳」跳舞之機會，藉自稱為英文家教老師、可教授英文，而認識在該舞廳消費之
女子，乃心存意圖為自己不法所有之概括犯意。上訴人於民國八十八年間在上開舞廳
認識王林春秋後，二人陸續有交往，並曾前往高雄市苓雅區○○○街一四三之七號二
樓「歌城紅包場卡拉ＯＫ」（後改名為內行人卡拉ＯＫ）唱歌，嗣於八十九年九月七
日十八、十九時許，以將借款新台幣（下同）十萬元予王林春秋為由，將王林春秋誘
往「歌城紅包場」吃飯、唱歌，於同日二十一時十分許，王林春秋友人黃雅楓以00
00000000號行動電話撥打王林春秋之0000000000號行動電話，詢
問王林春秋人在何處，王林春秋答以尚在「歌城紅包場」，並有一男子（指上訴人）
將借給伊十萬元，待拿到錢後，即至高雄市○○○路「蘇活音樂餐廳」與黃雅楓會合
，至同日二十一時三十分許，上訴人駕駛其所有之車牌號碼Ｅ二∣六八四三號白色三
菱牌自用小客車載王林春秋行經高雄縣鳳山市○○路某處，王林春秋下車購買黑啤酒
，再駛往高雄縣鳳山市○○路三二九號對面停車場，二人在車內飲酒聊天（上訴人、
王林春秋分坐左前座、右前座），黃雅楓再於二十三時許撥打行動電話予王林春秋，
告知其已到達「蘇活音樂餐廳」，王林春秋則要黃雅楓先上樓，並稱現與將借伊十萬
元之男子（指上訴人）在一起。嗣王林春秋於翌日（八日）零時許，向上訴人拿取十
萬元，上訴人自然不允，王林春秋即以拳頭敲打上訴人額頭，並口氣不佳辱罵上訴人
小氣、復稱要找黑社會大哥威脅上訴人家人，致引起上訴人不悅，王林春秋又持啤酒
瓶丟擲上訴人胸部，經上訴人搶下後，復持空酒瓶擊打上訴人頭部，上訴人怒氣更盛
，見王林春秋佩戴有疑似鑲鑽項鏈一條、戒子二只、持有易利信ＴＳ二八ＳＣ型乳白
色行動電話手機一支（含電池二個）及黑色背袋一個（內有現金八百元，及如原判決
附表一編號一至九、十二、十三、十五至二十五、二十七至三十二等物），認應均屬
有價值之財物，乃本於前述意圖自己不法所有之犯意，決定要強盜殺人劫財，明知頸
部為人體呼吸之重要器官部位，以手扼壓掐住他人頸部，將造成腦血行障礙，頸動脈
竇反射休克致死或呼吸不順窒息死亡之結果，竟施強暴以雙手掐住王林春秋頸部達三
至五分鐘，致王林春秋因窒息當場死亡。上訴人見王林春秋已死亡，惟恐路人發現，
決定先處理屍體再取走財物，乃以車罩將前開小客車罩住，再返回其在高雄縣鳳山市
○○路台新村三巷一之一號住處，拿取其所有圓鍬一支，於凌晨一時許返回現場，
再以前開小客車將王林春秋屍體載往高雄縣鳳山市○○路一二○巷四十四號前公園預
定地，在小客車內將王林春秋之衣服脫光，並將疑似鑲鑽項鏈一條、戒子二只、易利
信ＴＳ二八ＳＣ型乳白色行動電話手機一支（內含電池二個）及黑色背袋一個取下，
再抱入距該公園鐵皮圍牆約十八．五公尺處之空地草叢內，以圓鍬挖掘土坑後，將王
林春秋屍體掩埋，前後約二．五小時，於同日四時許離開埋屍現場，再將王林春秋之
內衣褲丟棄在高雄縣鳳山市○○街、善美街口之某鐵皮屋旁（未尋獲），並將圓鍬一
支帶回前開武營路處藏放，復將強劫自王林春秋之前開財物，分別藏放在上揭善美路
居處及前開自小客車內。上訴人為製造王林春秋尚未死亡之假象，乃於八十九年九月
二十六日，至高雄市○○區○○路郵政總局代王林春秋繳納中國信託銀行信用卡帳款
二千零四十四元；又見強劫所得王林春秋之中國信託商業銀行股份有限公司信用卡一
張，意圖盜刷該信用卡，乃模仿王林春秋之簽名於紙張上；復將王林春秋遇害時所穿
著之黑色絲質二件式套裝（上衣、裙子分開）送洗後，於八十九年十月初某日在台南
市某處將黑絲質二件式套裝、黑色涼鞋一雙及易利信Ｔ二八ＳＣ型乳白色行動電話一
支（內含電池二個），均贈與其不知情之女友趙淑貞使用。上訴人於殺害王林春秋後
，仍繼續前往前開舞廳，藉同前手法結識女子。嗣於八十九年十一月十五日，再以教
導英文為由，結識任職於法蘭妮美容化妝品公司之鄭淑慧，復於同年十一月二十四日
十一時許，以其所有0000000000號行動電話撥打鄭淑慧之0000000
000號行動電話，約在高雄縣鳳山市○○路、善美路口之尚品咖啡店前見面，鄭淑
慧於同日十二時許駕駛其所有車牌號碼ＹＫ∣四二七三號自小客車前來，並將該小客
車停放在高雄縣鳳山市○○路七十一號前路旁（車頭朝內），二人會面後，上訴人即
將鄭淑慧帶往前開善美路居處聊天，至十四時三十分許，鄭淑慧欲離開，上訴人乃陪
同鄭淑慧至前開放置小客車處，鄭淑慧、上訴人進入車內分坐左前座、右前座，二人
又繼續聊天，期間鄭淑慧以言語譏諷上訴人是吃軟飯的小白臉、是「上班」的（意指
牛郎之類），是社會的垃圾、無恥下流等語，致上訴人心生不悅，二人乃起爭執，鄭
淑慧復出手毆打上訴人，上訴人怒不可遏，又見鄭淑慧佩戴有疑似黃寶石戒子一只、
亞米茄牌疑似鑲鑽女用手錶一只、持有摩托羅拉Ｖ三六八八型黑色行動電話手機一支
及黑色皮包一個（內有現金三萬多元、提款卡二張，及如原判決附表二編號六、八至
十三、十六至十九、二十二、二十四等物），認應均屬有價值之財物，竟承繼同前強
盜殺人之概括故意及手法，施強暴以雙手緊掐鄭淑慧頸部約五分鐘，見鄭淑慧未加反
抗似已斷氣，乃再返回前開善美路居處客廳拿取其所有尼龍繩一條（長約七十二公分
、直徑約○．五公分），原欲將鄭淑慧雙手捆綁在方向盤上（原因不明），惟返回前
開小客車時，見鄭淑慧尚未斷氣，乃以該尼龍繩纏繞鄭淑慧頸部，直至鄭淑慧因窒息
死亡始鬆手，並恐路人發現鄭淑慧屍體，仍決定先處理屍體，乃至停放在附近之其所
有Ｅ二∣六八四三號小客車內拿取車罩，將鄭淑慧之小客車罩上，以俟夜深無人之際
掩埋屍體。後上訴人回到前開善美路居處休息，約一小時後，又駕駛Ｅ二∣六八四三
號小客車回到前開武營路住處，殆於翌日（二十五日）凌晨二時許，帶同前開圓鍬一
支並駕駛Ｅ二∣六八四三號小客車返回鄭淑慧小客車旁，將鄭淑慧屍體搬移至Ｅ二∣
六八四三號小客車右前座上，再將之載往高雄縣鳳山市○○○街、鳳燕一街口之小公
園旁，持圓鍬在公園內挖掘土坑，耗時約一個多小時完成，再返回Ｅ二∣六八四三號
小客車內，為避免他人查覺，先以車罩將該小客車罩上，再將鄭淑慧之衣服脫光，並
把疑似黃寶石戒子一只、亞米茄牌疑似鑲鑽女用手錶一只、摩托羅拉Ｖ三六八八型黑
色行動電話手機一支及黑色皮包一個取下，再將鄭淑慧屍體拖抱至所挖掘之土坑內掩
埋，慌亂中將勒死鄭淑慧之尼龍繩一條遺落在埋屍現場，而於四時許駕車離開，再將
鄭淑慧之內褲、胸罩丟棄在高雄縣鳳山市○○○街五十號「伶益幼稚園」前花圃內，
並將圓鍬一支帶回其前開武營路住所藏放，復將強劫自鄭淑慧之財物（除現金外）藏
放在Ｅ二∣六八四三號小客車內。上訴人見強劫所得中有鄭淑慧提款卡二張、信用卡
五張及身分證、駕照、健保卡等證件，復因需款孔急，旋於同年月二十五日二十時許
至二十六日一時三十分許，持前開證件，並穿戴雨衣、白色安全帽及白色棉質手套掩
人耳目及避免留下指紋之方式，騎乘其所有車牌號碼ＳＣＹ∣六四○號輕型機車，連
續至設在高雄市○○路大樂大賣場對面、二聖路電信局旁、三多一路一七四號、武昌
路二百號、高雄縣鳳山市○○路鳳新高中門口旁、高雄市○○路、民族路口等處之高
雄市農會、鳳山信用合作社、中國國際商業銀行等提款機，輸入以鄭淑慧前開證件拼
湊之密碼，試圖盜領鄭淑慧之存款及預借現金，因密碼錯誤而遭拒絕交易，始未得逞
，提款卡二張並因此遭提款機沒入，上訴人即將所餘信用卡五張及身分證、駕照藏放
在Ｅ二─六八四三號小客車內，惟鄭淑慧之健保卡則遺漏在前開機車置物箱內。上訴
人復為防止鄭淑慧之小客車被尋獲而事跡敗露，乃於同年十一月二十六日五時許，以
濕紙巾擦拭整理鄭淑慧之小客車內部，並將小客車之車頭改朝向馬路，復以車罩蓋住
該小客車。嗣王林春秋之女王惠君因王林春秋自八十九年九月七日外出後即行蹤不明
，乃於同年月十六日向高雄市政府警察局苓雅分局三多路派出所報案協尋；而鄭淑慧
之夫林勝田亦因鄭淑慧失蹤達三日，並以行動電話聯絡未獲回音，復發現鄭淑慧信用
卡有預借現金未成功紀錄，亦於同年十一月二十七日向高雄市政府警察局刑警大隊報
案。後經該大隊組成專案小組，依鄭淑慧失蹤前行動電話通聯紀錄，發現上訴人與鄭
淑慧連絡頻繁，乃於同月二十八日十四時許，至前開武營路處查訪上訴人，經員警要
求上訴人同意開啟ＳＣＹ∣六四○號輕型機車置物箱，發現鄭淑慧之健保卡一張，因
認上訴人涉嫌重大而將之逕行逮捕，旋於同日十五時三十分許，在Ｅ二─六八四三號
小客車車內，起獲如原判決附表二（除編號一、二外）所示鄭淑慧失蹤前穿戴之衣物
及持有財物，上訴人始坦承殺害鄭淑慧，並於同日十七時許，帶同員警在高雄縣鳳山
市○○路七十一號前起獲鄭淑慧之前開小客車，復於同日十八時三十分許，帶同員警
至高雄縣鳳山市○○○街、鳳燕一街口之小公園內，挖出鄭淑慧屍體，並當場扣得其
所有供勒死鄭淑慧之尼龍繩一條。再帶領員警在前開「伶益幼稚園」前花圃起獲鄭淑
慧之胸罩、內褲各一件，及自前開武營路住處扣得圓鍬一支、安全帽一頂、雨衣一件
，復經檢察官於同日偵訊時，自上訴人身上查扣強劫所得花剩之現金一萬九千四百元
（千元鈔十九張、百元鈔四張），並向原審法院聲請羈押，復於同年十二月十九日，
在前開武營路住處，再起獲棉質手套一雙。嗣警方於八十九年十一月二十九日、十二
月一日、四日就前開善美路處、Ｅ二─六八四三號小客車再進行搜索，另扣得如原判
決附表一（除編號三十四至三十六外）王林春秋所有及上訴人模仿簽名紙張等物，已
可合理懷疑王林春秋亦可能遭上訴人殺害，惟上訴人堅不吐實，直至九十年一月二十
日、二十九日，趙淑貞提出上訴人贈與之王林春秋所有黑色絲質二件式套裝等物供警
方查證，上訴人始於同年二月五日坦承殺害王林春秋，並於同日十九時四十分許，帶
同員警至前開新強路公園預定地，挖出王林春秋屍體等情，因而撤銷第一審之科刑判
決，依連續犯之例，改判從一重論處上訴人連續犯強盜罪而故意殺人罪刑（處死刑，
褫奪公權終身），固非無見。
惟按證據之取捨及依其價值所為事實之判斷，固屬於事實審法院自由判斷之職權，但
此項自由判斷職權之行使，仍須不違背經驗法則與論理法則，始為適法。又認定犯罪
事實應依證據，無證據不得推定其犯罪事實，故被告否認犯罪事實所為之辯解，縱屬
不能成立，仍應以積極證據證明其犯罪行為，始得為有罪事實之認定，且不得以犯罪
之證明極為困難，逕行推論其罪責。本件原判決事實固認上訴人係利用經常出入高雄
市○○區○○路二十三號地下室「統領香檳舞廳」跳舞之機會，藉自稱為英文家教老
師、可教授英文，而認識在該舞廳消費之女子，乃心存意圖為自己不法所有之概括犯
意，上訴人於八十八年間在上址認識王林春秋後，二人陸續有交往，八十九年九月八
日零時許，上訴人因是否貸予王林春秋十萬元之事，二人發生衝突後，復見王林春秋
身上所配戴及手上所持有物應均屬有價值之財物，乃本於前述意圖為自己不法所有之
犯意，決定要強盜殺人劫財云云。然對於上訴人於八十八年間經常出入舞廳時，究竟
心存犯何種財產犯罪之意圖為自己不法所有之概括犯意，原判決並未辨明及說明，致
上訴人究竟於何時起，即有強盜之犯意，事實之認定並不明確。若上訴人於八十八年
間出入舞廳時，即生有意圖為自己不法所有之「強盜犯意」，何以各至王林春秋以及
鄭淑慧出言相譏並起手腳衝突後，因受辱罵、威脅、毆打之情況下，始見王林春秋、
鄭淑慧身上所配戴及手上所持有物，均具經濟價值，而決定要對王林春秋、鄭淑慧劫
財？另上訴人於八十八年間即認識王林春秋，且二人陸續有交往，若上訴人對於認識
該舞廳消費之女子，均心存意圖為自己不法所有之強盜犯意，又何以至相隔一年後之
八十九年九月，於受被害人出言相譏，並起手腳衝突後，因受辱罵威脅，毆打之情況
下，始生決定對之強盜殺人劫財之犯意，原判決所為之上開推論，似與論理法則、經
驗法則有違。且與原判決理由內之說明，認上訴人對被害人或以貸予十萬元誘出見面
，或以約其外出聊天為詞，事先即有劫財之概括犯意，並認被害人對上訴人之辱罵及
毆打，僅是促使上訴人及時下手之藉口而已，並非臨時起意殺人云云（見原判決第二
八、二九頁），相互齟齬，亦有判決理由矛盾之違法。又刑法第三百三十二條第一項
及廢止前之懲治盜匪條例第二條第一項第八款關於強劫而故意殺人罪，該結合犯之成
立，以行為人對於結合之強盜及故意殺人二罪，有包括之認識為必要。就行為人於行
為前，對於結合之強盜及故意殺人二罪，已有預定之計畫者，固不待言，其於二罪之
發生時間具有銜接性，發生地點具有關連性之情形時，因客觀上行為人對於兩罪之實
施具有犯意之銜接性及關連性，已可認行為人對強盜及故意殺人二罪有包括之認識，
自可以強盜而故意殺人之結合犯論擬。因之，先強盜後殺人或先殺人後強盜，均可成
立強盜而故意殺人罪之結合犯。苟無證據可認行為人對結合之二罪有事先之計畫，或
客觀上並無時間上之銜接性、地點上之關連性，而可認行為人犯二罪之犯意各別時，
自不能以結合犯論擬。本件依原判決事實之認定，上訴人係於八十九年九月八日零時
許，於高雄縣鳳山市○○路三二九號對面停車場殺害王林春秋返家後，於同日一時許
返回現場處理屍體，並於載往高雄縣鳳山市○○路一二０巷四十四號公園預定地內時
，始取走王林春秋身上之財物。另上訴人於同年十一月十五日十四時三十分許於高雄
縣鳳山市○○路七十一號路旁殺害鄭淑慧，而於同年十一月十六日凌晨二時許，始返
回現場處理屍體，並將屍體搬移至高雄縣鳳山市○○○街、鳳燕一街口附近之小公園
旁後，始取走財物等情，如均屬無訛，客觀上觀察，上訴人對於王林春秋之取財行為
，已相隔殺害行為一小時之久，對於鄭淑慧之取財行為，更相隔十小時之久；此外，
對於兩被害人取財之地點，與殺害行為之發生處所亦非有所關連。由該兩行為之時間
及地點觀察，似無時間上之銜接性，亦無地點上之關連性，上訴人是否係另行起意取
走被害人財物，不無可能，且原判決對於上訴人是否事先即有強盜及故意殺人之預定
計畫，或對實施強盜及故意殺人行為時，即有包括之認識，並未說明其所憑之證據，
遽以被害人已死，其財物已在上訴人監管範圍內，認定其事先即有劫財之概括犯意，
而論以強盜而故意殺人之罪，自與證據法則有違。復按被告之自白，須與事實相符，
始得據為判決之基礎，刑事訴訟法第一百五十六條訂有明文。原判決以上訴人之自白
及上海商業儲蓄銀行上信風字第００一三零號函及預借現金交易明細表，認上訴人在
八十九年十一月二十五日晚上持鄭淑慧之提款卡二張、信用卡五張至高雄市○○路大
樂大賣場對面、二聖路電信局旁、三多一路一七四號、武昌路二百號、高雄縣鳳山市
○○路鳳新高中門口旁、高雄市○○路、民族路口等處之高雄市農會、鳳山信用合作
社、中國國際商業銀行高雄分行等多處提款機，意圖盜領存款及預借現金，認其「短
時間內密集盜領、預借現金之行徑」，除可證明其經濟情況困窘，急需用款外，更可
證明上訴人強劫鄭淑慧財物之動機，與王林春秋財物相同，均是因與被害人發生爭執
後，萌生殺意，復見或明知被害人身上所配戴及所持有之物，具有經濟價值，乃起意
強劫而殺死被害人云云。惟鄭淑慧之夫林勝田於第一審供述鄭淑慧之提款卡被提款機
吃到，是刑警隊查出來對伊說的，不知卡在哪裡，並無人通知領回提款卡等情（見第
一審卷一第六六至六七頁），而第一審二次函詢英商渣打銀行、聯邦商業銀行、慶豐
商業銀行、上海商業銀行、美商花旗商業銀行，經各該銀行回函，除上海商業銀行於
八十九年十一月二十五日，僅有一筆預借現金交易失敗之資料外，其他銀行均覆以無
預借現金資料等情（見第一審卷第八九頁至九八頁、第一０六頁至一一三頁），依上
開卷證資料，上訴人似僅向上海商業銀行預借現金一次但未成功，則上訴人是否確有
多次提款及多次預借現金，因關係上訴人是否需款孔急，而生強盜殺人犯意之認定，
原審並未調查其他證據以察上訴人之自白是否確與事實相符，即逕採為判決之基礎，
亦非適法。又依原判決事實之認定，上訴人均係與被害人發生爭執後，心生不悅，始
生殺人犯意，如屬無訛，是否得遽認上訴人兩次殺人、取財之行為間即具有概括之犯
意聯絡，亦有進一步研求及辨明之必要。以上違誤或為上訴意旨所指摘，或為本院得
依職權調查之事項，應認原判決仍有撤銷發回之原因。
據上論結，應依刑事訴訟法第三百九十七條、第四百零一條，判決如主文。
中　　　華　　　民　　　國　　九十三　　年　　　四　　　月　　二十九　　日
                              最高法院刑事第七庭
                                  審判長法官  莊　登　照
                                        法官  洪　明　輝
                                        法官  黃　一　鑫
                                        法官  魏　新　和
                                        法官  林　秀　夫
      右正本證明與原本無異
                                              書  記  官
中　　　華　　　民　　　國　　九十三　　年　　　五　　　月　　　五　　　日
                                                                        Ｂ
